【裁判字號】    99,訴,85
【裁判日期】    990720
【裁判案由】    清償借款
【裁判全文】
臺灣苗栗地方法院民事判決                99年度訴字第85號
原      告  甲○○
訴訟代理人  林富華律師
被      告  乙○○○
訴訟代理人  王勝和律師
上列當事人間請求清償借款事件，本院於民國99年7 月6 日言詞
辯論終結，判決如下：
    主  文
被告應給付原告新臺幣貳佰參拾伍萬元，及自民國九十九年四月
十七日起至清償日止，按年息百分之五計算之利息。
訴訟費用新臺幣貳萬肆仟貳佰陸拾伍元由被告負擔。
本判決於原告以新臺幣柒拾捌萬參仟元為被告供擔保後，得假執
行。但被告如以新臺幣貳佰參拾伍萬元為原告預供擔保，得免為
假執行。
    事實及理由
一、原告起訴主張：被告前於民國84年3 月間起以需要資金周轉
    為由，陸續向原告借款，每次收受現金後即交付原證1 所示
    支票10紙（下稱系爭支票）予原告收執，作為憑證。詎料系
    爭支票屆期提示竟遭退票，嗣後原告迭經催討，被告非但置
    之不理，事後更避不見面，致原告受有本金合計新臺幣（下
    同）235 萬元無法受償之損失。參照被告於竹南信用合作社
    之支票存款帳戶（帳號：0000000000號）於84年11月24日成
    為拒絕往來戶，足見本件被告未依約定期限清償債務，顯有
    債務不履行之情事存在，至為明確。又訴外人即原告之女林
    秀姿於竹南信用合作社之帳戶（帳號：000000000000號，以
    下簡稱系爭帳戶），自開戶以來即交由原告保管及運用，故
    該帳戶自83年1 月至84年12月之交易明細亦可證明兩造間之
    借貸關係，原告自得依據民法第478 條前段訴請被告返還借
    款及其法定遲延利息等語。並聲明：(一)被告應給付原告235
    萬元，及自起訴狀繕本送達翌日即99年4 月17日起至清償日
    止，按年息百分之5 計算之利息。(二)願供擔保，請准宣告假
    執行。
二、被告則以：否認兩造間有金錢消費借貸法律關係，對於原告
    所提系爭支票否認為被告所簽發，原告應就金錢之交付及借
    貸意思表示互相一致負舉證責任。且被告已否認系爭支票為
    其所簽名，縱認支票為被告所簽發，考量支票簽發原因非只
    借款一端，且支票為無因證券及文義證券，不因原告持有系
    爭支票即得證明借貸關係存在。又原告雖稱訴外人林秀姿所
    有系爭帳戶自開戶以來即交由原告保管並運用，惟並無證據
    可供證明。且該帳戶自83年1 月至84年12月之交易明細雖有
    轉帳支出之紀錄，但轉帳之原因非只借貸一項，原告仍應證
    明雙方之借貸關係。再者，該交易明細之轉帳期間為自83年
    1 月7 日至84年2 月9 日，而系爭支票之發票日為自84 年9
    月18日起至84年11月27日止，其時間差距短者7 月餘，長者
    1 年8 月餘，無從證明交易明細之各筆交易與系爭支票之借
    貸關係等語，資為抗辯。並聲明：(一)原告之訴駁回。(二)如受
    不利判決，願供擔保請准宣告免假執行。
三、本件為行集中審理協同兩造協議並簡化爭點整理，兩造不爭
    執及爭執事項如下：
  (一)兩造不爭執事項：
    (1)原證1 所示10張支票（即系爭支票）之真正，該10紙支票
      之票面總金額為235 萬元。
    (2)如本院卷第68頁所示日期，原告之女林秀姿所有系爭帳戶
      曾經轉帳497 萬1,600 元至被告設於竹南信用合作社之支
      票帳戶（帳號：0000000000號）。
    (3)被告前開支票帳戶於84年11月24日已成拒絕往來戶。
  (二)兩造爭執事項：
    (1)前揭林秀姿所有系爭帳戶轉帳至被告所有支票帳戶之497
      萬1,600 元是否為兩造間借貸關係所交付之金額？如非因
      借貸關係，被告係因何原因收受上開金額之交付？
    (2)兩造前開金錢授受如係因借貸關係而為，被告是否已清償
      完畢？
四、本件首應審究者為前揭林秀姿所有系爭帳戶轉帳至被告所有
    支票帳戶之497 萬1,600 元是否為兩造間借貸關係所交付之
    金額？經查：
  (一)訴外人即原告之女林秀姿所有系爭帳戶自83年1 月7 日起至
    84年2 月9 日曾經轉帳計497 萬1,600 元至被告設於竹南信
    用合作社之支票帳戶（帳號：00000000 00 號）等情，為兩
    造所不爭執，堪信為真實，已如前述。而林秀姿之系爭帳戶
    係原告在使用，因林秀姿當時已出國，所以林秀姿之系爭帳
    戶當時都是原告在用，當時這些錢是原告用林秀姿之系爭帳
    戶轉帳給被告，被告都是先打電話跟原告借，被告打電話時
    ，有時伊有聽到，縱未聽到，原告也會告訴伊，有時係伊開
    車載原告去交付現金給被告，原告轉帳給被告時，亦均會問
    伊之意見等情，亦據證人即原告之夫丙○○到庭證述綦詳（
    詳本院卷第79至81頁）。參以原告主張被告為清償上開借款
    債務，乃簽發票面總金額計235 萬元之系爭支票以為清償等
    情，業據提出系爭支票影本及退票理由單為證（詳本院卷第
    6 至14頁），而被告就其為何簽發系爭支票交付原告，又為
    不知之陳述（詳本院卷第65頁），及林秀姿所有系爭帳戶轉
    帳至被告所有支票帳戶之497 萬1,600 元，究係因何而轉帳
    交付，被告迄未為陳述，暨本院為明事實，依職權2 次命被
    告本人到場陳述，被告經合法送達（詳本院卷第41 -2 頁、
    第72頁），無正當理由均未到場陳述等情。足徵原告主張前
    揭林秀姿所有系爭帳戶轉帳至被告所有支票帳戶之497 萬1,
    600 元，係原告借予被告而交付之金額等情，應堪採信。
  (二)被告雖以前揭情詞置辯，惟查：被告於99年4 月27日庭呈之
    民事答辯狀先對於系爭支票否認為其所簽發（詳本院卷第26
    頁），經本院依職權調閱被告上開設於竹南信用合作社之支
    票存款帳戶印鑑卡（詳本院卷第31頁）後，被告始改稱支票
    上的章是被告的沒錯等語（詳本院卷第40頁），則被告所辯
    等情是否可信，已有可疑。況被告僅空言辯稱前揭林秀姿所
    有帳戶轉帳至被告所有支票帳戶之497 萬1,600 元不一定是
    借款云云，對於何以收受原告使用林秀姿之上開帳戶轉帳至
    其所有支票存款帳戶之上開金額，卻未為任何說明。衡諸情
    理，以被告陸續收受原告轉帳金額高達497 萬1,600 元，卻
    無從指明其收受原因為何，實不符經驗法則，被告上開所辯
    ，洵無可採。又被告雖對於系爭支票之真正及其所有上開支
    票帳戶於84年11月24日成為拒絕往來戶均不爭執，惟抗辯系
    爭支票非為清償上開債務所簽發，然對於為何簽發系爭支票
    予原告，亦無法明確陳述（詳本院卷第65頁），以系爭支票
    票面總金額高達235 萬元觀之，殊難想像被告無從說明其簽
    發系爭支票予原告之原因，是應認系爭支票係被告為清償對
    原告上開借款債務而簽發無疑，被告就此所辯，亦無足採。
    另被告復辯稱上開林秀姿所有帳戶轉帳至被告所有支票帳戶
    之期間為自83年1 月7 日至84年2 月9 日，而系爭10紙支票
    之發票日為自84年9 月18日起至84年11月27日止，其時間差
    距短者7 月餘，長者1 年8 月餘，無從證明交易明細之各筆
    交易與系爭每1 張支票之借貸關係云云。惟本件兩造間確有
    借貸關係，已如前述，至系爭每1 張支票之發票日僅係被告
    為清償借款債務所簽發，與轉帳日期尚無必然關連，被告前
    揭所辯尚有誤會，亦無可取。
五、按稱消費借貸者，謂當事人一方移轉金錢或其他代替物之所
    有權於他方，而約定他方以種類、品質、數量相同之物返還
    之契約。借用人應於約定期限內，返還與借用物種類、品質
    、數量相同之物。民法第474 條第1 項、第478 條前段分別
    定有明文。次按因清償債務而對於債權人負擔新債務者，除
    當事人另有意思表示外，若新債務不履行時，其舊債務仍不
    消滅，民法第320 條亦著有明文。本件兩造間有前開497 萬
    1,600 元之借貸關係，已如前述。原告主張被告為清償上開
    借款債務，簽發票面總金額235 萬元之系爭支票以為清償，
    因被告所有上開支票帳戶業於84年11月24日已成拒絕往來戶
    而遭退票未獲兌現等情，又據原告提出系爭支票影本及退票
    理由單為證（詳本院卷第6 至14頁）。而兩造間就簽發系爭
    支票以清償借款債務，又無消滅舊債務之意思表示，則依上
    開說明，被告對於原告之借款債務，自應認因系爭支票之退
    票未獲付款而仍未消滅。另被告亦迄未舉證證明其已清償對
    原告之借款債務，則原告主張被告仍積欠借款235 萬元迄未
    清償，自屬可採。
六、從而，原告依民法第478 條前段規定，請求被告給付235 萬
    元及自起訴狀繕本送達翌日起即99年4 月17日起至清償日止
    ，按年息百分之5 計算之利息，為有理由，應予准許。
七、兩造陳明願供擔保，聲請宣告假執行或免為假執行，核均無
    不合，爰分別酌定相當之擔保金額宣告之。
八、本件事證已臻明確，兩造其餘主張、陳述與舉證，經審酌與
    本院前開判斷不生影響，爰均不再予以逐一論述，附此敘明
    。
九、訴訟費用負擔之依據：民事訴訟法第78條。
中    華    民    國    99    年    7     月    20    日
                  民事庭法  官  王萬金
以上正本係照原本作成
如對本判決上訴，須於判決送達後20日內向本院提出上訴狀。
如委任律師提起上訴者，應一併繳納上訴審裁判費。
                        書記官  劉麗美
中    華    民    國    99    年    7     月    20    日

司法院資訊處製作；財團法人民間司法改革基金會備份。
